【裁判字號】    92,上易,1305
【裁判日期】    920820
【裁判案由】    妨害自由
【裁判全文】
臺灣高等法院臺中分院刑事判決                  九十二年度上易字第一三五號
    上  訴  人
    即  被  告  乙○○
右上訴人因妨害自由案件，不服臺灣台中地方法院九十二年度訴字第一○六一號中華
民國九十二年五月三十日第一審判決（起訴案號：臺灣台中地方法院檢察署九十二年
度偵字第三六二五號），提起上訴，本院判決如左：
    主      文
原判決撤銷。
乙○○以強暴、脅迫使人行無義務之事，處有期徒刑玖月。
    事      實
一、緣乙○○因為受真實姓名年籍不詳、綽號「阿原」成年友人之託，欲尋找車牌號
    碼後四碼為二一七六號之自用小客車，遂於民國九十二年二月六日下午三時許，
    在台灣台中地方法院（下稱台中地院）門口附近向其友人黃宗民借得車牌號碼Ｃ
    Ｄ－六七五九號自用小客車，並在台中地院附近守候，適同日下午五時三十分許
    ，臺灣臺中地方法院檢察署甲○○檢察官駕駛其所有之自用小客車，自臺灣臺中
    地方法院檢察署地下停車場位於林森路之出口駛出，欲駛回位於臺中市○區○○
    路四十六巷三號之「職務宿舍」，乙○○見張檢察官所駕駛車輛之車號末四碼與
    所欲尋找之車輛相同，竟駕駛前揭借得之自小客車，從林森路左轉府後街，再左
    轉貴和街，復右轉公館路四十六巷，尾隨甲○○所駕駛之自用小客車行駛至前揭
    檢察官職務宿舍門口前，乙○○見甲○○所駕之自小客車車速減慢且正駕靠近於
    職務宿舍門口路旁，認有機可趁，隨即將其所駕駛車輛斜停在甲○○所駕駛之自
    小客車左前方，攔阻甲○○駕駛自用小客車繼續前進，以此施強暴之方式，使甲
    ○○行無義務之事，待甲○○迫於形勢而停車之際，乙○○隨即下車以兇惡之口
    吻命尚在車內之甲○○下車，並當場脅迫稱：我兄弟有事情要跟你談談，你不能
    離開等語，以此施脅迫之方式命甲○○下車而接續使甲○○行無義務之事，甲○
    ○迫於情勢下車後，為明白事情緣由，乃對乙○○稱：你兄弟是誰叫什麼名字，
    有何事要對我說，有無認錯等語。乙○○即作勢再次查看甲○○之車牌號碼表示
    ：沒有錯，我的兄弟有話要跟你說，反正你不能離開現場等語，並即撥打行動電
    話，適甲○○之妻陳幸敏檢察官亦駕車返回檢察官職務宿舍，見狀即下車查問狀
    況，甲○○即故意提高聲音向陳幸敏說：「這名男子說他有個兄弟有話要跟檢察
    官說」，此時大樓警衛陳和平亦聞聲探頭察看，甲○○亦請警衛陳和平出來大樓
    外，復向警衛陳和平說：「這名男子說他有個兄弟有話要跟我檢察官說」，甲○
    ○始放心請陳幸敏及陳和平二人通知轄區第一分局員警前來處理，乙○○聞知甲
    ○○係檢察官身分後，方急忙稱認錯人，並即上車駕車逃逸，後經臺中市警察局
    一分局循車輛之車藉，於九十二年二月六日晚間八時許，經警至黃宗民之住處詢
    查，再經黃宗民通知乙○○駕車返回，並於乙○○還車之際予以逮捕。
二、案經臺中市警察局第一分局報請臺灣臺中地方法院檢察署檢察官偵查起訴。
    理      由
一、訊據上訴人即被告乙○○對於右揭駕駛向黃宗民借得之車牌號碼ＣＤ－六七五九
    號自用小客尾隨甲○○所駕駛之自小客車至職務宿舍門前，將車輛斜停在甲○○
    所駕駛車輛之左前方，攔阻甲○○繼續前進，以此施強暴之方式，使甲○○行無
    義務之事，待甲○○迫於形勢而停車之際，其復隨即以兇惡之口吻命甲○○下車
    之事實均坦承不諱，惟矢口否認有恐嚇被害人甲○○之行為，並辯稱：當天係因
    受綽號「阿原」友人之託，尋找一輛車子，伊見甲○○所駕駛車輛車號末四碼與
    欲尋找之車號相同，便尾隨在後，伊並不知甲○○是檢察官，伊只有罵甲○○三
    字經、五字經而已，並未出言恐嚇云云。惟查：
  (一)被告右揭以強暴、脅迫使被害人甲○○迫於形勢停車並下車之事實，業經被告於
    本院坦承不諱，核與被害人指訴情節、證人陳幸敏、陳和平（大樓警衛）於偵查
    中之證述之情節相符，故被告上開自白與事實相符應堪採信。被告雖另以書狀辯
    稱：係因認錯人而非出於故意行為云云，然被告受託尋找車輛而駕車尾隨被害人
    ，並將被害人車輛攔下，並命被害人下車等情，業經被告於本院供述甚明，被告
    上開行為顯係出於故意而為之。至於被告是否認錯人，並不影響被告之故意罪責
    ，上開辯詞顯不足採信。
  (二)被告於警訊、偵查及原審均供稱係因被害人甲○○駕車太慢，伊覺得不爽才跟車
    並把被害人車輛堵下云云，直至本院審理時才坦承係受人之託，尋找車號末四碼
    與被害人車輛相同之車輛，足見被告尾隨被害人車輛並非出於偶發糾紛而係預謀
    甚明。又被告於警訊、偵查均供稱係在美村路與公益路口向黃宗民借得車輛云云
    ，而被告於原審則改稱係在台中地院門口向黃宗民借得車輛云云，嗣於本院又改
    稱在英才路靠近公益路附近向黃宗民借車云云，然證人黃宗民於警訊、偵查均供
    稱係在台中地院附近出借車輛予被告等語，本院審之證人黃宗民單純出借車輛，
    當無偽證之必要，其證詞應堪採信，故被告應係在台中地院附近借得車輛，然被
    告對於借車地點先後供述反覆，實有可疑。另關於被告案發當時駕車行駛的方向
    ，被告於警訊、偵查均供稱係從林森路往自由路方向行駛，在府後街口遇到被害
    人車輛云云（見偵查卷第八頁背面、第十六頁現場圖），而於原審則供稱在台中
    地院門口借得車輛後，準備回霧峰拿健保卡，當時是下班時間，車子很多，所以
    繞路經過案發地點云云（見原審卷第二六頁）；而於本院則改稱：伊從英才路要
    回霧峰，開到忠孝路時，朋友打電話給伊叫伊找車子，伊從國光路地下道開過來
    ，被害人車子就在伊前面云云（見本院卷第三六頁），被告對於駕車行駛路線先
    後供詞矛盾不一，且被告於當日下午三時許借得車輛後，何以於下午五時三十分
    許，仍在台中地院附近逗留守候達二個多小時之久？足徵被告仍有隱匿之情，並
    未如實供述。
  (三)又被害人甲○○案發當時駕車從台中地檢署位於林森路之地下停車場出口駛出，
    至林森路與府後街口，短短不到二十公尺旋即左轉駛入府後街，被告若非駕車等
    候於停車場出口附近，豈能立即核對車號，且如此湊巧隨意在馬路上尋得車號相
    同之被害人車輛？再參諸被告對於借車地點及行車路線均閃爍迴避，顯見被告於
    受人之託時，即知所欲尋找之車輛係被害人甲○○檢察官之車輛，且會從台中地
    檢署地下停車場位於林森路之出口駛出，被告並於停車場出口附近等候，才能尾
    隨被害人車輛得逞，故被告辯稱伊不知被害人車輛係從台中地檢署地下停車場出
    口駛出，亦不知被害人係檢察官云云，顯不足採信。從而本件事證明確，被告右
    揭犯行應堪認定。
二、核被告所為，係犯刑法第三百零四條第一項之以強暴、脅迫使人行無義務之事罪
    。又被告先後二次（指使甲○○停車及下車）分別以強暴、脅迫使人行無義務之
    事之行為，係利用同一機會，在同一時段就同一犯罪構成事實，本於單一犯意接
    續進行，以實現一犯罪構成要件之單一行為，係屬接續犯，應以一強暴、脅迫使
    人行無義務之事罪論處。原審判決固非無見，惟本件被告係因代人尋找車輛而刻
    意尾隨被害人車輛，並非被害人駕車太慢所引起之偶發行為，原審疏未查明此點
    ，稍有瑕疵。被告上訴亦坦承有上開犯罪事實，僅請求從輕量刑云云，本院認被
    告應明知被害人係執行公務檢察官之身分已如前述，其仍尾隨被害人車輛，惡行
    重大，其上訴雖無理由，然原審判決既有上開瑕疵之處，自無可維持，應由本院
    撤銷改判。爰審酌被告平日之素行尚無不佳、被告年少氣盛，不思謹言慎行，光
    天化日之下，受託他人，隨意守候在檢察署停車場出口，尾隨檢察官座車，並隨
    意攔車，並命被害人下車，目無法紀，對社會治安所生危害之程度甚巨及被告犯
    罪後之態度尚無不佳，然尚有隱匿案情等一切情狀，依公訴人之請求從重量處如
    主文第二項所示之刑，以示懲儆。
三、公訴意旨雖另以：被告上開行為另涉犯有刑法第三百零二條第一項之剝奪他人行
    動自由罪嫌及同法第三百零五條之恐嚇危害安全罪嫌云云。惟查：
  (一)按犯罪事實應依證據認定之，無證據不得推定其犯罪事實；不能證明被告犯罪或
    其行為不罰者應諭知無罪之判決，刑事訴訟法第一百五十四條及第三百零一條第
    一項分別定有明文。又按認定犯罪事實所憑之證據，雖不以直接證據為限，間接
    證據亦包括在內，然而無論直接證據或間接證據，其為訴訟上之證明，須於通常
    一般人均不致有所懷疑，而得確信其為真實之程度者，始得據為有罪之認定，倘
    其證明尚未達到此一程度，而有合理之懷疑存在時，即難遽採為不利被告之認定
    ，此已有最高法院七十六年度台上字第四九八六號判例可資參照。又按刑法第三
    百零二條第一項之妨害自由罪與同法第三百零四條第一項之強制罪，其所保護之
    法益，固均為被害人之自由，惟前者重在保護個人之行動自由；後者重在保護個
    人之意思自由（最高法院九十年度台上字第五四四一號判決意旨參照），即前者
    係將被害人置於自己實力支配之下而剝奪其人身自由，後者僅使人行無義務之事
    或於其行使正當權利時加以妨害，二者構成要件，行為態樣及被害人受害之程度
    尚不相同（最高法院九十一年度台上字第三七六一號、九十二年度台上字第六八
    八號判決意旨參見）。另按刑法第三百零四條第一項之強制罪，本係以強暴、脅
    迫等情事在內，故縱其所為，合於刑法第三百零五條恐嚇危害安全之情形，仍應
    視為強制罪之部分行為，不另論以恐嚇危害安全罪（最高法院九十年度台上字第
    五四０九、五一九九號判決意旨參照）。
  (二)本件被告乙○○於全案中並未有何與被害人甲○○有任何肢體之接觸，即被告並
    未對被害人甲○○之身體有任何屬較短暫之拘束其行動自由之以非法方法剝奪人
    之行動自由；或係屬繼續較久之拘禁於一定處所之私行拘禁行為，且被告當場雖
    有以兇惡之口吻命甲○○下車，並當場脅迫稱：我兄弟有事情要跟你談談，你不
    能離開等語，然此亦僅係被告欲迫使被害人甲○○行無義務之事（指下車）所為
    之脅迫行為，從而被告上開所為自無從另構成刑法第三百零二條第一項之妨害自
    由罪及同法第三百零五條之恐嚇危害安全罪。此外，復查無其他積極證據足資證
    明被告有何如公訴人所指訴之刑法第三百零二條第一項之妨害自由及同法第三百
    零五條之恐嚇危害安全之犯行，揆諸首揭說明，原應諭知被告此部分為無罪之判
    決，惟公訴人認此部分之事實，與前開判決有罪部分之犯罪事實，有方法結果之
    牽連犯裁判上一罪之關係，爰不另為無罪之諭知，併此敘明。
四、據上論斷，應依刑事訴訟法第三百六十九條第一項前段、第三百六十四條、第二
    百九十九條第一項前段、刑法第三百零四條第一項，罰金罰鍰提高標準條例第一
    條前段，判決如主文。
本案經檢察官王寧懷到庭執行職務。
中      華      民      國      九十二  年      八      月      二十    日
                                臺灣高等法院臺中分院刑事第八庭
                                      審判長法  官  羅  得  村
                                            法  官  黃  文  進
                                            法  官  陳  毓  秀
右正本證明與原本無異。
（檢察官得上訴）
（被告不得上訴）
如不服本判決應於收受送達後十日內向本院提出上訴書狀，其未敘述上訴之理由者並
得於提起上訴後十日內向本院補提理由書（均須按他造當事人之人數附繕本）。
                                            書記官  吳  宗  玲
中      華      民      國      九十二  年      八      月      二十一  日
附錄本案論罪科刑主要法條全文
刑法第三百零四條第一項：
以強暴、脅迫使人行無義務之事或妨害人行使權利者，處三年以下有期徒刑、拘役或
三百元以下罰金。
                                                                        Ａ
臺灣高等法院臺中分院刑事裁定            九十一年度交上易字第一二五七號
    上  訴  人
    即  被  告  林嘉鎮  男  二十二歲（民國○○年○月○○日生）
                        住南投縣南投市○○路○段六九四號
        身分證統一編號：Ｚ000000000號
    選任辯護人  林根煌  律師
右上訴人因過失致死等案件，不服台灣南投地方法院中華民國九十一年六月五日第一
審判決提起上訴，本院業經辯論終結在案，茲因尚有應行調查之處，爰命再開辯論，
特此裁定。
中      華      民      國    九十二    年      八      月     二十     日
                              臺灣高等法院臺中分院刑事第八庭
                                    審判長法  官  羅  得  村
                                          法  官  黃  文  進
                                          法  官  陳  毓  秀
右正本證明與原本無異。
不得抗告。
                                          書記官  吳  宗  玲
中      華      民      國      九十二  年      八      月      二十一  日
                                                                        Ａ


司法院資訊處製作；財團法人民間司法改革基金會備份。
